【裁判字號】    89,台上,2383
【裁判日期】    890503
【裁判案由】    偽造文書
【裁判全文】
最高法院刑事判決                              八十九年度台上字第二三八三號
    上  訴  人  甲○○
    選任辯護人  牛湄湄律師
右上訴人因偽造文書案件，不服台灣高等法院中華民國八十七年二月二十四日第二審
判決（八十六年度上訴字第五六四○號，起訴案號：台灣台北地方法院檢察署八十六
年度偵字第一○三號），提起上訴，本院判決如左：
    主  文
原判決撤銷，發回台灣高等法院。
    理  由
本件原判決維持第一審論處上訴人甲○○共同行使偽造私文書，足以生損害於公眾及
他人罪刑之判決，駁回其在第二審之上訴，固非無見。惟查：(一)原判決引用第一審判
決書之記載，認定甲○○、于成志、于郭秀芬原為鍊成金鋼鐵股份有限公司（下稱鍊
成金鋼鐵公司）之實際負責人、登記名義負責人及股東，知悉該公司營運不善，黃志
輝、王增利、夏明國均未持有該公司之股份，竟未經其三人之同意或授權，於民國八
十二年二月間某日，基於共同偽造及行使私文書之犯意，明知彼等未於八十二年二月
十二日上午十時，參加于郭秀芬召集之股東臨時會，而推由于成志偽造股東臨時會議
事錄，虛偽記載改選黃志輝、王增利、夏明國三人為董事、周建華為監察人，及同日
下午二時許，亦未召開董事會，並以同一方式偽造董事會議紀錄，虛偽記載互選黃志
輝為董事長，同時偽造黃志輝等三人之印章，蓋於前述會議紀錄上，交由不知情之公
司顧問胡玉盛，於同年二月十一日持向經濟部商業司以改選董事監察人申請變更登記
，使承辦公務員為不實登載，嗣因鍊成金鋼鐵公司積欠稅款，黃志輝遭限制出境，始
悉其事等情。但依卷內股東名冊影本之記載，黃志輝、王增利、夏明國均持有鍊成金
公司之股份（見一一九七一號偵查卷第七十六頁），原判決認定其三人未持有該公司
之股份，與卷內資料不符，於法有違。(二)原判決認定前述會議紀錄上之開會日期係八
十二年二月十二日，申請變更登記日期係同年二月十一日，乃理由又謂「鍊成金鋼鐵
公司於八十二年二月十三日向主管機關申請辦理改選董事、監察人變更登記事項」（
第一頁反面倒數第三、四行），不無矛盾。又原判決認甲○○、于成志、于郭秀芬均
為共同正犯，甲○○係全案之策劃人，推由于成志偽造前開議事錄，但對於于郭秀芬
與甲○○、于成志之間，究竟有何犯意聯絡及行為分擔，均未論及，自嫌理由欠備。
(三)依卷內鍊成金鋼鐵公司登記資料影本所示，該公司在八十一年十二月二十八日即由
于成志（原任董事長）、黃志輝（新任董事長）共同向經濟部提出申請「改選董監事
」變更登記，同年十二月三十一日經濟部行文要求補正，八十二年一月八日黃志輝代
表該公司提出補正（見一一九七一號偵查卷第八十四頁至第八十六頁），如果上開資
料無誤，則鍊成金鋼鐵公司在八十一年十二月間即曾申請「改選董監事」變更登記，
何以於八十二年二月十一日再度提出申請？何以黃志輝僅對八十二年二月十一日之申
請提出質疑？究竟實情如何，原審未予調查釐清，於法尚有未洽。(四)上訴人於原審狀
指黃志輝曾陪同于成志將上開議事錄交付胡玉盛辦理，對於辦理變更登記一節事先知
情，並聲請傳訊證人胡玉盛（見原審卷第二十三頁），上開聲請調查之證據，難謂與
黃志輝是否同意擔任鍊成金鋼鐵公司董事長無關，原審傳喚胡玉盛一次未到庭，即未
再傳喚，亦有查證未盡之可議。又訊問被告應先告知刑事訴訟法第九十五條各款所列
事項，原審未依法踐行該訴訟程序，亦非適法。以上或為上訴意旨所指摘，或為本院
依職權得調查之事項，應認原判決有發回更審之原因。
據上論結，應依刑事訴訟法第三百九十七條、第四百零一條，判決如主文。
中      華      民      國    八十九    年      五      月      三      日
                              最高法院刑事第九庭
                                  審判長法官  張  信  雄
                                        法官  賴  忠  星
                                        法官  張  清  埤
                                        法官  李  伯  道
                                        法官  蕭  仰  歸
      右正本證明與原本無異
                                              書  記  官
中      華      民      國    八十九    年      五      月      九      日


司法院資訊處製作；財團法人民間司法改革基金會備份。
